【裁判字號】    99,聲判,31
【裁判日期】    990928
【裁判案由】    聲請交付審判
【裁判全文】
臺灣士林地方法院刑事裁定              99年度聲判字第31號
聲  請  人
即 告訴 人  臺灣基因科技股份有限公司
代  表  人  乙○○
代  理  人  蔡坤旺律師
被      告  全民生物科技股份有限公司
代  表  人
兼  被  告  甲○○
上列聲請人即告訴人因被告等違反著作權法案件，經臺灣士林地
方法院檢察署檢察官於中華民國99年2 月23日以98年度偵續字第
407 號為不起訴處分，聲請人不服，向臺灣高等法院檢察署聲請
再議，復經該署於99年3 月30日以99年度上聲議字第2044號處分
書駁回再議，聲請人不服，向本院聲請交付審判，本院裁定如下
：
    主  文
聲請駁回。
    理  由
一、原告訴、聲請再議及聲請交付審判意旨略以：
（一）告訴及補充告訴意旨略以：告訴人即聲請人臺灣基因股份
      有限公司針對犬貓健康及病原基因檢測所研發之生物資訊
      服務採樣專用產品內，就「犬貓檢體送檢單」（下均簡稱
      為聲請人之送檢單），所列表格係聲請人公司研發人員投
      入高度研究精神及資源，利用巢式PCR 及螢光雜合反應所
      產出之健康及病原基因檢測之設計方案，自民國九十五年
      起經兩次修正、改版，至九十七年始定稿，其中「犬檢測
      套組」分別有壁蝨傳染、犬病毒傳染、人畜共通等欄位，
      「貓檢測套組」分別有血液寄生蟲、貓病毒感染、人畜共
      通等欄位，以利基因病原檢測，而送檢單上「壁蝨傳染套
      組」在一般獸醫的臨床認知上，可能病原多達十餘種，聲
      請人公司先依經驗選擇臺灣最常見之四項病原：焦蟲、艾
      利希體、血巴東體及萊姆病，再從基因分析之研究層面，
      獨家定義「焦蟲分型」名稱，再另外定義該項下之其他焦
      蟲，此外，送檢單上「貓病毒感染套組」中亞項「貓白血
      病病毒」項目旁有一紅色十字註記，用於說明該項目之特
      別定義，相關之編排格式及檢測順序，均經聲請人公司費
      心設計、安排，與坊間其他業者的同類型表單明顯有別，
      聲請人送檢單就相關資料之選擇及編排具有創作性，屬於
      著作權法上之編輯著作，惟近日聲請人公司在坊間發現被
      告全民生物科技股份有限公司（下簡稱全民公司）製造之
      「全民生物科技犬貓檢體PCR 送檢單」（下簡稱被告之送
      檢單），其上欄位與聲請人送檢單之相似度幾乎一致，顯
      見兩者之編輯概念相同，被告全民公司重製聲請人公司之
      上開編輯著作，甚為明顯。按「意圖銷售或出租而擅自以
      重製之方法侵害他人之著作財產權者，處六月以上五年以
      下有期徒刑，得併科新臺幣二十萬元以上二百萬元以下罰
      金」、「法人之代表人、法人或自然人之代理人、受僱人
      或其他從業人員，因執行業務，犯第九十一條至第九十六
      條之一之罪者，除依各該條規定處罰其行為人外，對該法
      人或自然人亦科以各該條之罰金」，著作權法第九十一條
      第二項、第一百零一條第一項分別定有明文，查被告甲○
      ○係被告全民公司之代表人，明知聲請人公司就上開送檢
      單享有著作財產權，卻未得聲請人公司同意，擅自重製聲
      請人之送檢單，顯係犯著作權法第九十一條第二項之罪，
      被告甲○○係因執行業務犯罪，被告全民公司自應依著作
      權法第一百零一條第一項規定科以罰金等語。
（二）補充告訴及聲請再議意旨略以：聲請人之送檢單，係聲請
      人公司自九十五年迄今多次改版、修正，於九十七年始定
      稿之成果，表單上的各項檢測資料，均有其專業性之分類
      、選取，其編排格式及檢測順序亦經聲請人公司費心設計
      、安排，與坊間其他業者的同類型表單明顯有別，應屬聲
      請人公司精神上的勞動成果，具有創作性，為編輯著作，
      再者，聲請人公司之送檢單對於「其他焦蟲」之六種分類
      定義與編排，實屬獨創，有關「貓白血病病毒」檢測欄後
      方有一紅色十字註記，係聲請人公司對該項目之特別定義
      解釋，然被告公司的送檢表單上竟有相同註記，卻又沒有
      該符號之定義解釋，顯係抄襲無誤。
（三）聲請交付審判意旨略以：依智慧財產法院九十七年度刑智
      上易字第七六號判決意旨，著作權法所謂之原創性，包含
      原始性及創作性，原始性係指著作權人原始獨力完成之創
      作，創作性則係指達到一定程度內涵之創作，足以表現著
      作人之個性思想，本件聲請人的送檢單與其他業者的同類
      型表單明顯有別，聲請人編輯本件送檢單的目的，係為將
      檢測項目「套組化」以為整體性之檢測，藉以幫助獸醫院
      及獸醫師以套組方式進行檢測後，能更方便並快速為病因
      之推導，並能減少漏未檢測之項目，提升診斷之正確性，
      此項「套組化」的安排，具有最低程度之創作性，聲請人
      公司送檢單有關「其他焦蟲」一欄下所列出之六種焦蟲，
      一般並未單獨列為檢驗項目，此係聲請人公司之研發單位
      ，以基因排序之方式排序後，經由研發單位之設計，再以
      人工方式搜尋、察看，並逐一比對後之產物，其選擇係聲
      請人公司於研發上所投入大量技術及精神而為編排之成果
      ，具有創作性。另查，聲請人送檢單內，將「鉤端螺旋體
      」之學名誤繕為「Letptospira 」（正確學名應為「Lept
      ospira」，而被告公司的送檢單上竟也有相同錯誤，足見
      係抄襲無疑，至於證人李美玲雖證稱：被告公司的送檢表
      單係伊製作的云云，證人林煌景則證稱伊在為李美玲印製
      送檢表單時，因為李美玲交付的表單係手繪不好編排，所
      以伊就隨手從（李美玲的）寵物店要了一張其他公司的送
      檢單作為參考，伊看那張送檢單上「貓白血病病毒」檢測
      欄後方有一紅色十字註記，所以伊就幫李美玲加上去云云
      ，與常情不符，應係迴護被告之詞，並無可採等語。
二、按告訴人不服上級法院檢察署檢察長或檢察總長認再議為無
    理由而駁回之處分者，得於接受處分書後十日內委任律師提
    出理由狀，向該管第一審法院聲請交付審判，法院認為交付
    審判之聲請不合法或無理由者，應駁回之；刑事訴訟法第二
    百五十八條之一第一項、第二百五十八條之三第二項前段分
    別定有明文。次按，法院審查聲請交付審判之案件，固得為
    必要之調查，然所調查之範圍應以偵查中曾顯現之證據為限
    ，不可就新提出之證據再為調查，亦不可蒐集偵查卷以外之
    證據，否則，必與刑事訴訟法第二百六十條規定混淆不清，
    亦有違交付審判僅在制衡檢察機關濫權不起訴處分之立法意
    旨，此有法院辦理刑事訴訟案件應行注意事項第一百十八點
    、臺灣高等法院九十一年四月二十五日第一次庭長會議法律
    問題研究會研討結論可資參照。
三、本件經臺灣士林地方法院檢察署檢察官傳喚聲請人與被告甲
    ○○到案，並傳喚證人李神福、林煌景、曾秋隆、李美玲等
    人到庭調查，核閱相關證據結果，認：（一）按所謂之編輯
    著作，依著作權法第七條第一項規定，必須就資料之選擇及
    編排具有創作性，始能成為獨立之編輯，又我國對於資料庫
    之保護係採原創性標準，而非「辛勤原則」或「勤勞彙集準
    則」，如欲符合編輯著作之要件，除應將資料加以選擇編排
    外，且需其選擇及編排均具有創作性，始足當之；如就資料
    之選擇及編排毫無創意可言，即便該資料庫之完成，係耗費
    極大之勞力與時間，因其未具備原創性，仍無法成為受保護
    之編輯著作；至所謂之「原創性」，需著作人所創作之著作
    在精神作用達到相當之程度，足以表現出作者之個性及獨特
    性，始足當之。查聲請人送檢單所載之編排格式及檢測項目
    ，上段列有送檢醫院、飼主資料、寵物資料及檢體編號，中
    段左側列有犬檢測套組，包括壁蝨傳染（焦蟲分型、艾利希
    體分型、犬血巴東體及萊姆病病原）、犬病毒感染（犬小病
    毒、犬冠狀病毒及犬瘟熱病毒）及人畜共通（弓蟲、心絲蟲
    、萊姆病病原及鉤端螺旋體），右側列有貓檢測套組包括血
    液寄生蟲（弓蟲、萊姆病病原、貓血巴東體分型）、貓病毒
    感染（貓小病毒、貓冠狀病毒、貓白血病病毒及貓免疫不全
    病毒）及人畜共通（弓蟲、心絲蟲、萊姆病病原及鉤端螺旋
    體），下段則列有送檢須知，其用意在分辨各獸醫院送檢之
    檢體基本資料、欲選擇檢測項目及告知收費標準，並以表格
    方式呈現，便於送檢之獸醫院勾選填寫，是其內容僅可視為
    一種事實通知，則聲請人公司所製作之表格，因精神作用程
    度甚低，不足以讓人認識作者的個性及獨特性，而不能認有
    原創性，即非著作權法所稱之著作。（二）聲請人公司研發
    部經理李神福雖於偵訊中證述略以：伊於九十三年間曾拜會
    被告甲○○，討論寵物檢測的相關問題，並參考被告甲○○
    的意見及國外送檢單，製作上開「臺灣基因犬貓檢體送檢單
    」，因為有些項目不具有特殊臨床意義，所以才選擇特定項
    目檢測，且亦為寵物常見疾病所需要一般檢測項目，其中貓
    白血病病毒檢測項目後方加註「十」記號，表示採用美國的
    檢驗產品來作檢測及確認等語，惟證人李美玲於偵訊中證述
    略以：全民公司印製之「全民生物科技犬貓檢體PCR 送檢單
    」係伊依據國內臨床經驗及實驗室提供之數據，並看過國內
    外各檢驗公司之送檢單而製作，當時並未看過如聲請人公司
    提出之「臺灣基因犬貓檢體送檢單」等語，證人即臺灣動物
    檢驗醫學會理事長與國立中興大學獸醫教學醫院檢驗科主任
    及獸醫系副教授曾秋隆到庭證述略以：聲請人公司及被告全
    民生技公司的送檢單內容，均為寵物常見疾病所需檢測項目
    ，並視檢驗公司之設備及能力來決定能做何種檢測，聲請人
    公司及被告全民公司所列的其他焦蟲檢測項目，並沒有特異
    之引子對等語，觀諸臺北市獸醫師公會印製之愛畜保健預防
    證明手冊及其他檢驗公司送檢單，關於犬隻檢測項目有壁蝨
    傳染（焦蟲分型、艾利希體分型、犬血巴東體及萊姆病病原
    ）、犬病毒感染（犬小病毒、犬冠狀病毒及犬瘟熱病毒）、
    人畜共通（弓蟲、心絲蟲、萊姆病病原及鉤端螺旋體），關
    於貓隻檢測項目有血液寄生蟲（弓蟲、萊姆病病原及貓血巴
    東體分型）、貓病毒感染（貓小病毒、貓冠狀病毒、貓白血
    病病毒及貓免疫不全病毒）、人畜共通（弓蟲、心絲蟲、萊
    姆病病原及鉤端螺旋體）等，均為臺灣獸醫界針對犬貓疾病
    之通用分類方法及常見檢測，聲請人公司所列之其他焦蟲檢
    測細項並無特異之處，已如上述，是聲請人公司及被告全民
    公司依其檢驗儀器及檢驗能力，決定送檢單之檢測項目，洵
    有可能雷同，尚難認被告全民公司有抄襲聲請人公司送檢單
    。再「全民生物科技犬貓檢體PCR 送檢單」原始手繪表單上
    ，其中貓白血病病毒檢測項目後方並無加註「十」記號，業
    據證人李美玲證述在卷，並有該原始手繪送檢單在卷可稽，
    參以證人即詠易公司負責人林煌景於偵訊中證述略以：李美
    玲獸醫師拿一張手繪表單，請伊排版印刷，因為手繪表單很
    亂不好編排，伊就從寵物店要了一張別家公司送檢單作為參
    考，看到別家公司送檢單貓白血病病毒檢測項目旁有加註特
    殊記號，而被告全民公司也有相同檢測項目，伊就自己在旁
    邊補加特殊記號，事後被告甲○○或李美玲並未問為何多加
    特殊記號等語，有詠易公司出具之證明函附卷可參，是難遽
    認被告全民公司製作之送檢單，有刻意抄襲聲請人公司送檢
    單特殊記號之情。綜上，聲請人公司製作的送檢單並無何原
    創性，洵非著作權法所保護之客體，則被告等製作的送檢單
    縱與聲請人公司多所雷同，亦難認被告等有何違反著作權法
    之犯行，因認被告全民公司、甲○○的罪嫌均有不足，而於
    九十九年二月二十三日以九十八年度偵續第四０七號為不起
    訴處分，聲請人不服，向臺灣高等法院檢察署聲請再議，經
    該署檢察長核閱結果，仍認原不起訴處分並無不當，並補充
    ：本件係檢驗單上檢查貓犬之檢體項目，涉及選取之項目及
    內容，例如聲請人公司所爭執之「其他焦蟲」定義，是否有
    其創作性，證人曾秋隆為臺灣動物檢驗醫學會理事長與國立
    中興大學獸醫教學醫院檢驗科主任及獸醫系副教授，且為當
    事人以外之第三人，對於涉訟之事項自有其專業價值，至於
    聲請人公司爭執被告等有抄襲其送檢單之嫌，惟因系爭送檢
    單尚乏創作性，無法為著作權法保護之對象，是被告等縱令
    乃便宜行事，亦與應負刑責之重製罪嫌不合等語，而於九十
    九年三月三十日以九十八年度上聲議字第二０四四號處分書
    駁回再議確定，駁回再議之處分書，於九十九年四月十四日
    送達聲請人，上開偵查及再議經過，業經本院調取相關卷證
    核閱屬實，並有上開檢察官不起訴處分書、臺灣高等法院檢
    察署處分書各一份在卷可考。
四、經查：
（一）本件聲請人之送檢單並非編輯著作，不受著作權法保護：
    １按著作權法第九十一條第二項規定：「意圖銷售或出租而
      擅自以重製之方法侵害他人之著作財產權者，處六月以上
      五年以下有期徒刑，得併科新臺幣二十萬元以上二百萬元
      以下罰金」，是聲請人主張被告等涉犯上開罪嫌，自應以
      其使用之送檢單享有著作財產權為前提，再按，所謂著作
      ，依著作權法第三條第一項第一款規定，係指屬於文學、
      科學、藝術或其他學術範圍之創作，同法第七條第一項復
      規定：「就資料之選擇及編排具有創作性者為編輯著作，
      以獨立之著作保護之」，依現行實務見解，編輯著作，亦
      需就資料之選擇及編排，能表現一定程度之創意及作者之
      個性者，始足當之，若僅辛勤收集事實，而就資料之選擇
      、編排欠缺創作性時，即令投入相當時間、費用，仍難謂
      係編輯著作，而享有著作權（最高法院九十一年度臺上字
      第九四０號判決意旨參照），準此，本件應先探究者，厥
      為聲請人之送檢單是否屬於前述之編輯著作。
    ２由該送檢單之外觀格式而言，聲請人送檢單上段分列送檢
      醫院、飼主資料、寵物資料及檢體編號各欄，供送檢人員
      填寫檢體之基本資料；中段左側列有犬檢測套組，包括壁
      蝨傳染（焦蟲分型、艾利希體分型、犬血巴東體及萊姆病
      病原）、犬病毒感染（犬小病毒、犬冠狀病毒及犬瘟熱病
      毒）及人畜共通（弓蟲、心絲蟲、萊姆病病原及鉤端螺旋
      體），右側列有貓檢測套組包括血液寄生蟲（弓蟲、萊姆
      病病原、貓血巴東體分型）、貓病毒感染（貓小病毒、貓
      冠狀病毒、貓白血病病毒及貓免疫不全病毒）及人畜共通
      （弓蟲、心絲蟲、萊姆病病原及鉤端螺旋體），並註明送
      檢費用，當係供送檢人員勾選送檢項目所用，此部分送檢
      項目之勾選，並係以表格方式為之；送檢單下段則係送檢
      須知，旨在補充說明上開送檢單記載未盡之處；綜上，聲
      請人送檢單之格式，僅係以一般習見表格及附註方法而為
      ，在外觀之編排、表達上並無特異可言。
    ３再由該送檢單之選擇編排而言，聲請人雖指稱：檢驗單上
      列舉之檢驗項目，係基於寵物病學及基因檢測、定序之學
      理研究得來，然證人曾秋隆於偵查中到庭證稱：聲請人的
      送檢單所列，係寵物常見疾病所需的檢驗項目，以焦蟲而
      言，有很多種類型，一般而言，需視檢驗室的設備及技術
      能做哪些檢驗，才會將檢驗項目列入，聲請人的送檢單，
      內容實際上就是大部分檢驗的項目，只是檢驗公司要採取
      哪些檢驗而已等語（偵續卷第二十九頁），衡諸證人曾秋
      隆並非本案之當事人，所述應無偏頗之虞，且其斯時擔任
      臺灣動物檢驗醫學會理事長、中興大學獸醫教學醫院檢驗
      科主任、獸醫系副教授（同上卷頁），對相關動物檢驗之
      專業知識當無可疑，是證人曾秋隆前開證詞，應無不可採
      信之理，佐以被告等提出之「國立屏東科技大學創新育成
      中心寵物常見疾病病原檢測」、「臺北市獸醫師公會愛畜
      保健預防證明手冊」、「可怕的吸血殺手—壁蝨」、「愛
      德士四合一檢驗套組」、「愛犬保健預防證明手冊」、「
      福德士萊姆病疫苗說明」（前四項依序見偵查卷第二十三
      頁、第二十五頁、第四十二頁、第四十三頁，其餘外放）
      ，也有相似的分類說明，與證人曾秋隆前開證詞相符，足
      認聲請人所稱之分類方法，不過因襲既有學說，其檢驗單
      列舉動物檢驗科目所採用之亞項分類，已為一般寵物病學
      所通用，所差者不過表裡精粗而已，其投入之智慧活動，
      在寵物病學上，尚不能認有其獨特性，是故，由此分類基
      礎所衍生之資料分類、選擇，自亦不能認有創作性。
    ４再由整體觀察，上開檢驗單旨在列舉數項常見之貓、犬病
      理檢驗項目，供送檢之寵物主或獸醫院參考、勾選，具有
      實用性，若剔除其實用目的，其外觀格式與檢驗項目之編
      排選擇，如前所述，實難認有何獨特之創作性。
    ５綜上，聲請人之送檢單設計，既不能認有創作性，依上說
      明，即非著作權法第七條第一項規定所稱之編輯著作。
（二）聲請人雖指稱略以：聲請人送檢單與其他業者的同類型表
      單明顯有別，聲請人編輯本件送檢單的目的，係為將檢測
      項目「套組化」以為整體性的檢測，藉以提升動物病因之
      推導，減少漏未檢測之項目，提升診斷之正確性，尤其送
      檢單有關「其他焦蟲」一欄下所列出之六種焦蟲，更係聲
      請人之獨特研究成果，是聲請人之檢驗單應具有最低程度
      之創作性等語，並提出聲請人公司製作之二００六年、二
      ００七年、二００八年三種檢驗單版本（他字卷第十八頁
      ），證人李神福並證稱：伊是聲請人公司的研發經理，是
      生物化學博士，告證一的檢驗單是伊這個部門的研發團隊
      研究、討論出來的，以焦蟲為例，伊等選定了九種焦蟲，
      自己分成三大類，犬焦蟲、吉布松焦蟲、其他焦蟲，重點
      放在那六種，不是一般獸醫的通用名稱，其他焦蟲伊等認
      為沒有臨床意義，就沒有列入，其他檢驗項目也跟焦蟲一
      樣，都是經過挑選才列入檢驗單等語（偵續卷第二十七頁
      ），然查，著作權法所保護者，僅及於該著作之表達，而
      不及於其所表達之思想、程序、製程、系統、操作方法、
      概念、原理、發現（著作權法第十條之一參照），姑不論
      證人李神福所述，與證人曾秋隆前開證詞似非一致，即便
      屬實，亦應認證人李神福上開研究所得，係動物檢驗程序
      之改良，甚或動物病理學的創新發現，著重於實用，此與
      該檢驗單對資料之編排或選擇是否有其獨特性不同，直言
      之，不能解為以獨特之思想發現作為資料選擇編排之基礎
      者，即屬編輯著作，否則，豈非一旦引用上開檢測項目組
      合作為檢驗單內容者，即係侵害聲請人之著作權？不僅如
      此，互核證人李神福所述與聲請人之檢驗單可知，該檢驗
      單表格的設計或有關檢驗項目的選擇，並未完全體現證人
      李神福之研究心血，仍是基於相關寵物病學之公認原理，
      再斟酌聲請人現有設備、技術之限制，列舉而成，其創作
      無法脫離寵物送檢的實用考量，獨立存在，而該送檢單如
      除去其實用性，單以其圖形或資料編排選擇而論，即無獨
      特可言，又如前述，何況我國對編輯著作之認定，仍係視
      其能否表現一定程度之創意及作者之個性，並非以作者是
      否有投入相當時間、費用，收集事實為斷，亦如前述，是
      故，證人李神福所述，仍不足採為不利於被告二人之認定
      ，聲請人所述，尚不足採。
（三）本件依現有證據，尚難認聲請人就其送檢單享有編輯著作
      之著作財產權，已見前述，是則，縱然被告等確實抄襲聲
      請人之送檢單，亦難遽以著作權法第九十一條第二項之侵
      害他人著作財產權罪相繩，準此，聲請人指述被告等抄襲
      其送檢單部分，即無再予論述之必要，附此敘明。
（四）綜上，原偵查檢察官及臺灣高等法院檢察署以被告等犯罪
      嫌疑均有不足為由，分別為不起訴處分或駁回聲請人再議
      之聲請，雖與本院所持理由不盡相同，惟其結果則無二致
      ，自應予以維持。聲請意旨以其設計之送檢單應為編輯著
      作，且被告等人確有抄襲其設計之送檢單為由，向本院聲
      請交付審判，揆諸上述說明，並無理由，應予駁回，爰裁
      定如主文。
據上論斷，應依刑事訴訟法第二百五十八條之三第二項前段，裁
定如主文。
中    華    民    國    99    年    9     月    28    日
              刑事第八庭  審判長法  官  黃雅君
                                法  官  劉瓊雯
                                法  官  陳彥宏
以上正本證明與原本無異。
不得抗告。
                                書記官  范煥堂
中    華    民    國    99    年    9     月    28    日

司法院資訊處製作；財團法人民間司法改革基金會備份。
